【裁判字號】    98,易,519
【裁判日期】    980722
【裁判案由】    詐欺
【裁判全文】
臺灣高雄地方法院刑事判決               98年度易字第519號
公  訴  人  臺灣高雄地方法院檢察署檢察官
被      告  丙○○
選任辯護人  阮文泉律師
被      告  戊○○
選任辯護人  許淑清律師
            葉婉玉律師
上列被告等因詐欺案件，經檢察官提起公訴（97年度偵字第1968
9 號、98年度偵字第5495號），本院判決如下：
    主  文
戊○○犯詐欺取財罪，處有期徒刑陸月，如易科罰金以新臺幣壹
仟元折算壹日。
丙○○無罪。
    事  實
一、戊○○明知其經濟困難無償付能力，亦無繳納自小客車貸款
    分期款之真意，竟基於意圖為自己不法所有之詐欺犯意，先
    向不知情之詩蓓兒工業有限公司（下稱詩蓓兒公司）負責人
    丙○○表示以公司名義購車價格較便宜為由，欲借用詩蓓兒
    公司之名義購買自用小客車代步，丙○○應允後於民國96
    年12月28日陪同戊○○至陳豐進所經營址設高雄市○○○路
    988 號之富祥汽車企業行（下稱富祥企業行），戊○○向富
    祥企業行之經理丁○○表示欲以詩蓓兒公司名義購車，選定
    購買車牌號碼0472-XL 號自用小客車，並佯以該自用小客車
    作為標的物而以動產擔保交易法所定之動產抵押方式向裕融
    企業股份有限公司（以下簡稱裕融公司）申辦新臺幣（下同
    ）45萬元之貸款，支付購買上開車輛之價金，致裕融公司陷
    於錯誤，誤信詩蓓兒公司確有貸款後繳納分期款之真意，同
    意詩蓓兒公司上開貸款，雙方及富祥企業行乃於97年1 月2
    日訂立債權讓與暨動產抵押契約，約定詩蓓兒公司自97年1
    月2 日起至100 年1 月2 日止，每月1 期，分36期，每期清
    償15,165元，並以上開自小客車向臺中區監理所辦妥動產抵
    押權登記後，於97年1 月2 日如數核撥上開貸款金額予富祥
    企業行，而富祥企業行見購車款項已給付後，即於同日將上
    開自小客車交付戊○○。詎戊○○於取得該車後，於97年2
    月2 日即第1 期起，即未清償分期款，經裕融公司多方查訪
    ，始知上開車輛已行蹤不明，而悉上情。
二、案經臺灣高雄地方法院檢察署檢察官自動檢舉偵辦起訴。
    理  由
壹、證據能力
    本判決所引用之證據資料（詳後引證據），其中傳聞證據部
    分，縱無刑事訴訟法第159 條之1 至第159 條之4 或其他規
    定之傳聞證據例外情形，亦因被告、辯護人及檢察官或同意
    可作為證據使用，或未聲明異議，依刑事訴訟法第159 條之
    5 第1 項、第2 項之規定，本院審酌各該傳聞證據並非違法
    取得，與待證事項具關聯性，證明力亦非明顯過低等情，認
    以之作為證據係屬適當，具有證據能力。
貳、有罪部分
    訊據被告戊○○固承認於前開時、地，以詩蓓兒公司名義向
    富祥企業行購買車牌號碼0472-XL 號自小客車為由，向裕融
    公司申辦購車貸款45萬元等情，惟矢口否認有何詐欺之意圖
    ，辯稱：上開自用小客車係詩蓓兒公司要購買，其僅代為辦
    理購車事宜，該車係由詩蓓兒公司之員工開走，其並不知該
    車之下落等語。經查：
（一）被告戊○○與丙○○於96年12月28日至富祥企業行，向丁○○表示欲以詩蓓兒公司名義購買車牌號碼0472-XL 號自
      用小客車，並以該自用小客車作為標的物而以動產擔保交
      易法所定之動產抵押方式向裕融公司申辦45萬元之貸款，
      支付購買上開車輛之價金，雙方及富祥企業行於97年1 月
      2 日訂立債權讓與暨動產抵押契約，約定詩蓓兒公司自97
      年1 月2 日起至100 年1 月2 日止，每月1 期，分36期，
      每期清償15,1 65 元，並以上開自小客車向臺中區監理所
      辦妥動產抵押權登記後，於97年1 月2 日如數核撥上開貸
      款金額予富祥企業行，而富祥企業行見購車款項已給付後
      ，即於同日與戊○○辦理上開車輛之交車手續；上開貸款
      自於97年2 月2 日即第1 期起，即未清償分期款，而上開
      車輛現已行蹤不明等情，業據同案被告丙○○、告訴代理
      人即裕融公司之員工乙○○、證人丁○○、證人即裕融公
      司之員工甲○○於偵查或本院審理中證述明確（偵卷一第
      20 頁 至第21頁；偵卷二第4 頁至第5 頁；偵卷三第6 頁
      至第7 頁、第13頁至第16頁、第23頁；本院卷二第28頁至
      第42 頁） ，復有汽車買賣合約書、債權讓與暨動產抵押
      契約、動產擔保交易動產抵押設定登記申請書、遠東國際
      商業銀行消費者貸款申請書、本票、授權書、客戶拜訪紀
      錄表、裕融公司訪視照片、存證信函、詩蓓兒工業有限公
      司所製發之支票、退票理由單在卷可稽（偵卷一第5 頁至
      第14頁；偵卷二第8 頁至第9 頁）；且為被告戊○○所不
      爭執（見本院卷一第26頁之不爭執事項），此部分之事實
      ，至堪認定。
（二）被告戊○○於偵查中供稱：當時係詩蓓兒公司欲購買汽車
      ，其僅幫忙送件，並將購車之相關資料交給朋友辦理，其
      自始至終未看過車子，也沒有辦理交車等語（偵卷三第7
      頁）。嗣被告戊○○翻異前供，於本院審理時改稱：其曾
      陪同被告丙○○至富祥企業社看車，公司大小章係被告丙○○交給其，其再轉交給甲○○在辦理貸款之文件及支票
      上蓋章，補票之部分係因之前支票開錯日期，被告丙○○
      開好支票後要其轉交給甲○○，交車程序係由其辦理，但
      其僅在買賣合約書背面之交車證明上簽名，其簽完名就走
      了，並未將車子開走，車價與貸款金額相差之4 萬元也是
      由其代墊等語（本院卷二第54頁至第58頁），則被告戊○○前開供詞反覆，前後矛盾，是否真實，已非無疑。證人
      丁○○於本院審理時證稱：96年12月底被告戊○○、丙○○至車行看車，被告戊○○表示其係詩蓓兒公司之業務主
      任，被告丙○○係詩蓓兒公司之負責人，欲購買汽車供跑
      業務使用，車子係由被告戊○○選定，車價由53萬元降價
      至49萬元係其與被告戊○○洽談，被告丙○○僅看車及辦
      理對保時在場，整個買賣汽車之過程、車款之開票、補票
      及交車手續均係由被告戊○○辦理，辦理過戶所需之資料
      、證件及印章均係被告戊○○交付，辦理過戶後其通知被
      告戊○○辦理交車，交車當天僅被告戊○○至富祥企業行
      ，交車程序由其與被告戊○○在富祥企業行之辦公室辦理
      ，並由被告戊○○在買賣合約書背面交車證明上簽名，交
      車當天被告戊○○有交付貸款不足之車款4 萬元，其交給
      被告戊○○汽車行照、稅單、車鑰匙等語明確（本院卷二
      第35頁至第42頁）；證人甲○○於本院審理時證稱：其係
      裕融公司之員工，負責辦理車貸對保工作，其見過被告丙○○1 次，被告戊○○2 次，被告戊○○表示係詩蓓兒公
      司之職員，因詩蓓兒公司要買車由其代為辦理，被告戊○○先拿相關資料至富祥企業行辦理車貸事宜，當時車子已
      經選好，被告丙○○不在場，係貸款核准後再由被告丙○○至富祥企業行簽名對保，分期付款之細節均係與被告戊○○洽談，分期付款之支票係被告戊○○交付，因其要求
      交付遠東銀行之支票，但被告戊○○交付華南銀行之支票
      ，故其與被告戊○○聯絡換票、補票事宜，遠東銀行之支
      票係被告戊○○交付，其未曾就貸款細節及開票、補票事
      宜與被告丙○○洽談等語明確（本院卷二第29頁）。被告
      丙○○於本院審理時供稱：當初戊○○向其表示用公司名
      義買車價格較便宜，所以希望借用詩蓓兒公司之名義買車
      並辦理貸款，整個購車手續及價款都是由被告戊○○處理
      ，其僅負責簽約，看車與簽約係同一天，其沒有去牽車，
      詩蓓兒公司並無出資購買該車等語（偵卷二第4 頁；本院
      卷二第53頁至第54頁）。綜上所述，可知購買上開自用小
      客車之過程，自選車、簽約、對保、付款至牽車，被告戊○○均全程參與，而證人丁○○、甲○○就購車、貸款、
      交付支票、換票、交車等事宜，均與被告戊○○聯繫，而
      均未通知被告丙○○，若該車確實係詩蓓兒公司購買作為
      公司車之用，則被告丙○○對於購車事宜理應關心，自會
      時時詢問被告戊○○或證人丁○○、甲○○購車狀況，惟
      被告丙○○僅於簽約及對保時在場後，均未再過問購車事
      宜，顯與常情不符。又該車若係詩蓓兒公司要購買，則應
      由負責人即被告丙○○選定車輛，豈會由職員即被告戊○○選車。再者，若該車係由詩蓓兒公司購買，則貸款不足
      之價金4 萬元，理應由詩蓓兒公司支付，豈會由被告戊○○支付，足認上開自用小客車應係被告戊○○佯以借用詩
      蓓兒公司之名義購買，而非詩蓓兒公司購買。被告戊○○
      雖辯稱前揭自用小客車並非其牽走，而係由疑似係詩蓓兒
      公司員工之不詳3 人將該車開走云云（見本院卷第54頁）
      ，惟交車當日僅被告戊○○獨自至富祥企業行辦理交車手
      續並簽名等情，業據證人丁○○證述如前，且有汽車買賣
      契約書附卷可參（偵卷二第8 頁至第9 頁），按理辦理交
      車手續後，會一併將車子領回，尤其交車證明性質上屬於
      交付車輛之收據，倘在交車證明上簽名，卻未實際受領車
      輛，日後發生爭議時，買方將難以提出反證證明未交車之
      事實，以被告戊○○之年齡、智識，自不能諉稱不知，故
      其辯稱當日僅交付4 萬元價款及在交車證明上簽名後，即
      逕行離開云云，顯與常理有違，不足採信。更何況被告戊○○自承當天僅其1 人辦理交車手續，且證人丁○○亦當
      場交付行照及車鑰匙，而該車嗣後亦不在富祥企業社，可
      知該車應由被告戊○○開走，又被告戊○○係詩蓓兒公司
      之資深員工，該公司僅10餘人（見本院卷二第53頁），若
      該車係由詩蓓兒公司之員工開走，則被告戊○○理應可清
      楚指出係何人開走該車，豈會無法判斷詩蓓兒公司之員工
      當日是否有至富祥企業行，足認該車應於辦理交車後由被
      告戊○○開走。被告戊○○於上開自用小客車辦理交車後
      ，即將上開車輛開走迄今不知去向，且對貸款之分期款項
      一期未付，足認被告戊○○自始即無支付上開自用小客車
      車款之意願，其以購車為由向裕融公司詐辦貸款，取得自
      小客車後，即將該車藏匿而拒不支付貸款金額甚明。
（三）綜上所述，被告戊○○所辯顯係卸責之詞，不足採信。本
      件事證明確，被告戊○○犯行，洵堪認定。
二、核被告戊○○所為係犯刑法第339 條第1 項之詐欺取財罪。
    爰審酌被告戊○○理應循求正途賺取所得，竟以購車為由向
    裕融公司詐辦貸款，待裕融公司撥款取得汽車後旋即將汽車
    藏匿，致告訴人受有損害，迄今未有何清償之舉，且犯後否
    認犯行，難認具有悔意等一切情狀，量處如主文第一項所示
    之刑，並參酌前開犯罪情節諭知易科罰金之折算標準，以資
    儆懲。
參、無罪部分
一、公訴意旨略以：被告丙○○係詩蓓兒公司之負責人，被告戊○○係詩蓓兒公司之職員（經本院判決有罪，詳前述），明
    知詩蓓兒公司及渠等已陷於經濟困難，無資力償債，竟共同
    意圖為自己不法所有，基於詐欺取財之犯意聯絡，先由被告
    戊○○於96年12間某日，持詩蓓兒公司之公司營業登記證等
    資料至富祥企業行，向富祥企業行人員佯稱購車，並選定欲
    購買之自小客車，再由被告丙○○於96年12月29日，與被告
    戊○○至富祥企業行，以詩蓓兒公司名義向富祥企業行簽約
    購買車牌號碼0472-XL 號自用小客車，並表示願以該自用小
    客車作為標的物而以動產擔保交易法所定之動產抵押方式向
    裕融公司申辦45萬元之貸款，支付購買上開車輛之價金，致
    裕融公司陷於錯誤，誤信詩蓓兒公司確有貸款後繳納分期款
    之真意，同意詩蓓兒公司上開貸款，雙方乃於97年1 月2 日
    訂立債權讓與暨動產抵押契約，約定詩蓓兒公司自97 年1月
    2 日起至100 年1 月2 日止，每月1 期，分36期，每期清償
    15,165元，並以上開自小客車向臺中區監理所辦妥動產抵押
    權登記後，於97年1 月2 日如數核撥上開貸款金額予富祥企
    業行，而富祥企業行見購車款項已給付後，即於同日將上開
    自小客車交付被告戊○○。詎被告丙○○於取得該車後，於
    97年2 月2 日即第1 期起，即未清償分期款，經裕融公司多
    方查訪，始知上開車輛已行蹤不明，因認被告丙○○涉犯刑
    法第339 條第1 項詐欺取財罪嫌等語。
二、按犯罪事實應依證據認定之，無證據不得認定犯罪事實，又
    不能證明被告犯罪或其行為不罰者，應諭知無罪之判決，刑
    事訴訟法第154 條第2 項、第301 條第1 項分別定有明文。
    次按認定不利於被告之事實，須依積極證據，茍積極之證據
    本身存有瑕疵而不足為不利於被告事實之認定，即應為有利
    於被告之認定，更不必有何有利之證據，而此用以證明犯罪
    事實之證據，猶須於通常一般人均不至於有所懷疑，堪予確
    信其已臻真實者，始得據以為有罪之認定，倘其證明尚未達
    到此一程度，而有合理性之懷疑存在，致使無從為有罪之確
    信時，即應為無罪之判決，此有最高法院82年度臺上字第16
    3 號判決、76年臺上字第4986號、30年上字第816 號等判例
    意旨可資參照。末按告訴人之告訴，係以使被告受刑事訴追
    為目的，是其陳述是否與事實相符，仍應調查其他證據以資
    審認，亦據最高法院52年臺上字第1300號判例闡釋甚明。
三、公訴意旨認被告丙○○涉有前揭犯嫌，無非係以告訴代理人
    乙○○之指述、證人丁○○及甲○○之證述、汽車買賣合約
    書、債權讓與暨動產抵押契約、動產擔保交易動產抵押設定
    登記申請書、遠東國際商業銀行消費者貸款申請書、本票、
    授權書、客戶拜訪紀錄表、裕融公司訪視照片、存證信函、
    詩蓓兒工業有限公司所製發之支票、退票理由單等為其論據
    。訊據被告丙○○固坦承曾與被告戊○○至富祥企業行簽立
    汽車買賣契約及對保，惟堅詞否認有何詐欺取財犯行，辯稱
    ：當初係被告戊○○向其表示要購買汽車代步，因為用公司
    名義購車價格較為便宜，故欲借用詩蓓兒公司之名義購車等
    語。經查：上開自用小客車係被告戊○○借用詩蓓兒公司名
    義購買，且由被告戊○○辦理交車手續並將該車開走後即去
    向不明等情，業如前述。且證人丁○○及甲○○均證稱購車
    及對保事宜均與被告戊○○聯絡，並未通知被告丙○○，可
    知被告丙○○僅係單純出借詩蓓兒公司名義予被告戊○○購
    車，自難僅憑被告丙○○曾以詩蓓兒公司負責人之名義辦理
    購車簽約及對保等手續，遽認被告丙○○與被告戊○○有何
    詐欺取財之犯意聯絡或行為分擔。
四、綜上所述，本件檢察官所舉積極證據，尚不足以認定被告丙○○有詐欺取財之犯行，其間尚有合理之懷疑存在。此外復
    查無其他積極證據足認被告丙○○有公訴意旨所指犯行，被
    告丙○○既未經證明犯罪，揆諸首揭說明，自應為無罪之諭
    知。
據上論斷，應依刑事訴訟法第299 條第1 項前段、第301 條第1
項，刑法第339 條第1 項、第41條第1 項前段，刑法施行法第1
條之1 ，判決如主文。
本案經檢察官己○○到庭執行職務。
中    華    民    國    98    年    7     月    22    日
                  刑事第九庭    審判長法  官  鄭詠仁
                                      法  官  謝枚霏
                                      法  官  王碧瑩
以上正本係照原本作成。
如不服本判決應於收受判決後10日內向本院提出上訴書狀，並應
敘述具體理由。其未敘述上訴理由者，應於上訴期間屆滿後20日
內向本院補提理由書(均須按他造當事人之人數附繕本)「切勿逕
送上級法院」。
中    華    民    國    98    年    7     月    22    日
                                      書記官  吳智媚
附錄本判決論罪科刑法條：
中華民國刑法第339條
意圖為自己或第3 人不法之所有，以詐術使人將本人或第3 人之
物交付者，處5 年以下有期徒刑、拘役或科或併科1,000 元以下
罰金。
以前項方法得財產上不法之利益或使第3人得之者，亦同。
前2項之未遂犯罰之。


司法院資訊處製作；財團法人民間司法改革基金會備份。
